---
title: "Estadística - Actividad 3"
output:
  html_notebook: default
  word_document: default
---

# Librerías y conexiones

1. cargamos las librerías necesarias para leer el archivo excel
```{r}
install.packages("openxlsx")
library(openxlsx)
library(dplyr)
```
2. cargamos el archivo excel
```{r}
datos <- read.xlsx("Datos Actividad 3.xlsx", sheet = "Hidrocarburos")
datos
```
# Tarea 1

## Parte 1

1. Filtramos el conjunto de datos según provincia
```{r}
df2 <- datos |> filter(Provincia %in% c("MADRID", "BARCELONA", "SEVILLA"))
df2
```
2. formateamos los campos de precio
```{r}
df2$Precio.gasolina.95.E5 <- gsub(",", ".", df2$Precio.gasolina.95.E5)
df2$Precio.gasóleo.A <- gsub(",", ".", df2$Precio.gasóleo.A)
```

3. setamos los campos precio como numéricos
```{r}
df2$Precio.gasolina.95.E5 <- as.numeric(df2$Precio.gasolina.95.E5)
df2$Precio.gasóleo.A <- as.numeric(df2$Precio.gasóleo.A)
df2
```

4. Análisis del dataset

    4.1. Análisis general
```{r}
summary(df2)
```

    4.2. Análisis general
```{r}
# Según Precio.gasolina.95.E5
res_provincia_95E5 <- df2 %>%
  group_by(Provincia) %>%
  summarise(
    cantidad = n(),
    promedio = mean(Precio.gasolina.95.E5, na.rm = TRUE),
    max = max(Precio.gasolina.95.E5, na.rm = TRUE),
    min = min(Precio.gasolina.95.E5, na.rm = TRUE),
    mediana = median(Precio.gasolina.95.E5, na.rm = TRUE),
    varianza = var(Precio.gasolina.95.E5, na.rm = TRUE)
  )

print(res_provincia_95E5)
```
    
    4.3. Graficamos los resultados
```{r}
# Según Precio.gasolina.95.E5 creamos un boxplot por provincia con etiquetas

boxplot(df2$Precio.gasolina.95.E5 ~ df2$Provincia, main = "Precio gasolina 95 E5 por provincia", xlab = "Provincia", ylab = "Precio gasolina 95 E5")

# Agregamos las etiquetas para mejorar la visibilidad
# Calcular las medianas para cada provincia
medianas <- tapply(df2$Precio.gasolina.95.E5, df2$Provincia, median, na.rm = TRUE)

# Agregar etiquetas de texto para las medianas
text(x = 1:length(medianas), y = medianas, labels = format(medianas, digits = 4), pos = 3, cex = 0.8)

```

```{r}
# Según Precio.gasóleo.A
res_provincia_gasA <- df2 %>%
  group_by(Provincia) %>%
  summarise(
    cantidad = n(),
    promedio = mean(Precio.gasóleo.A, na.rm = TRUE),
    max = max(Precio.gasóleo.A, na.rm = TRUE),
    min = min(Precio.gasóleo.A, na.rm = TRUE),
    mediana = median(Precio.gasóleo.A, na.rm = TRUE),
    varianza = var(Precio.gasóleo.A, na.rm = TRUE),
  )

print(res_provincia_gasA)
```
```{r}
# Según Precio.gasóleo.A creamos un boxplot por provincia con etiquetas

boxplot(df2$Precio.gasóleo.A ~ df2$Provincia, main = "Precio gasóleo A por provincia", xlab = "Provincia", ylab = "Precio gasóleo A")

# Agregamos las etiquetas para mejorar la visibilidad
# Calcular las medianas para cada provincia
medianas <- tapply(df2$Precio.gasóleo.A, df2$Provincia, median, na.rm = TRUE)

# Agregar etiquetas de texto para las medianas
text(x = 1:length(medianas), y = medianas, labels = format(medianas, digits = 4), pos = 3, cex = 0.8)

```
5. Análisis de correlación entre los precios en provincias

    5.1 Precio gasolina 95 E5, podemos concluir del resúmen y el gráfico que el precio medio (mediana) de la gasolina 95 Es es mayor en la provincia de Barcelona y Madrid, seguido de Sevilla. Además Sevilla cuenta con el menor precio de gasolina de 95 y Madrid, con el mayor. La variabilidad de los precios es diferente en cada provincia a pesar que entre Barcelona y Madrid comparten el mismo precio medio (mediana)

    5.2 Precio gasóleo A, podemos concluir del resúmen y el gráfico que el precio medio (mediana) del gasóleo A es mayor en la provincia de Madrid, seguido de Sevilla y Barcelona. Además Sevilla cuenta al mismo tiempo con el menor precio de gasóleo A y también con el mayor.La variabilidad de los precios es en Barcelona y Madrid es muy similar (aproximados) a pesar de tener precios medios (medianas) diferentes.

# Tarea 2

1. Creamos los conjuntos de datos

Madrid - Otros
```{r}
madrid_otros <- datos |> filter(Provincia %in% c("MADRID", "SEVILLA", "BARCELONA", "VALENCIA"))
```

    1.1 Creamos el campo "agrupación", si si la Provincia es diferente de Madrid, se colocará "Otros".
```{r}
madrid_otros$provincia_grp <- ifelse(madrid_otros$Provincia == "MADRID", "MADRID", "OTROS")
madrid_otros
```
2. Formateamos los campos de precio

    2.1. Reemplazamos las comas por puntos
```{r}
madrid_otros$Precio.gasolina.95.E5 <- gsub(",", ".", df2$Precio.gasolina.95.E5)
madrid_otros$Precio.gasóleo.A <- gsub(",", ".", df2$Precio.gasóleo.A)
```

    2.2. setamos los campos precio como numéricos
```{r}
madrid_otros$Precio.gasolina.95.E5 <- as.numeric(df2$Precio.gasolina.95.E5)
madrid_otros$Precio.gasóleo.A <- as.numeric(df2$Precio.gasóleo.A)
```
3. Analizamos las varianzas
```{r}
# Realizar la prueba F para Madrid y Sevilla
var.test(Precio.gasolina.95.E5 ~ provincia_grp, data = madrid_otros,
         conf.level = 0.95, alternative = 'two.sided')
```
4. Testeamos la hipótesis ($H_0:μ1-μ2=0$ $H_2:μ1-μ2≠0$)

    4.1. Precio de gasolina 95 E en Madrid vs Otras provincias

$H_0:μ1-μ2=0$
```{r}
t.test(madrid_otros$Precio.gasolina.95.E5 ~ madrid_otros$provincia_grp,
       conf.level = 0.99,
       mu = 0,
       alternative = c("two.sided"),
       var.equal = TRUE)
```
$H_2:μ1-μ2≠0$
```{r}
t.test(madrid_otros$Precio.gasolina.95.E5 ~ madrid_otros$provincia_grp,
       conf.level = 0.99,
       mu = 0,
       alternative = c("two.sided"),
       var.equal = FALSE)
```

    4.2. Precio de gasóleo A en Madrid vs Otras provincias

$H_0:μ1-μ2=0$
```{r}
t.test(madrid_otros$Precio.gasóleo.A ~ madrid_otros$provincia_grp,
       conf.level = 0.99,
       mu = 0,
       alternative = c("two.sided"),
       var.equal = TRUE)
```
$H_2:μ1-μ2≠0$
```{r}
t.test(madrid_otros$Precio.gasóleo.A ~ madrid_otros$provincia_grp,
       conf.level = 0.99,
       mu = 0,
       alternative = c("two.sided"),
       var.equal = FALSE)
```
# Conclusiones

Respecto a la gasolina 95 E5, podemos concluir con un 99% de confianza que el precio medio de la gasolina 95 E es mayor en Madrid que en otras provincias.

Respecto al gasóleo A, podemos concluir con un 99% de confianza que el precio medio del gasóleo A es mayor en Madrid que en otras provincias.

